【裁判字號】    89,台上,2727
【裁判日期】    890518
【裁判案由】    違反槍砲彈藥刀械管制條例
【裁判全文】
最高法院刑事判決                              八十九年度台上字第二七二七號
    上   訴   人  台灣高等法院高雄分院檢察署檢察官
    上訴人即被告  甲○○  男
右上訴人等因被告違反槍砲彈藥刀械管制條例案件，不服台灣高等法院高雄分院中華
民國八十七年四月九日第二審判決（八十七年度上訴字第一四二號，起訴案號：台灣
屏東地方法院檢察署八十五年度偵字第五二八六號、八十六年度偵字第五一六八號）
，提起上訴，本院判決如左：
    主  文
原判決撤銷，發回台灣高等法院高雄分院。
    理  由
本件原判決認定上訴人即被告甲○○基於概括之犯意，於民國八十四年六月中旬某日
，在屏東縣潮州鎮○○路二五八號友人管永曜（已死亡）家中，收受管永曜交付之中
共製七‧六二口徑黑星手槍一把及子彈三十顆，而未經許可，無故持有。又於同年間
，在台中市第一廣場三樓某玩具店，購得玩具手槍零組件乙批，旋自行組裝成可發射
金屬或子彈具有殺傷力之如原判決附表編號３、４所載改造玩具手槍各一支，而未經
許可無故持有之。復另行起意，意圖販賣營利，於八十六年六月初，將上開中共製七
‧六二口徑黑星手槍一把及子彈三十顆，攜至屏東縣萬巒鄉○○路一二二號林進福住
處，以新台幣十一萬元之代價，販賣予林進福等情。因而撤銷第一審關於被告部分之
判決，改判論處被告連續未經許可，無故持有手槍，及未經許可，販賣手槍罪刑，固
非無見。
惟查：(一)依刑事訴訟法第九十五條第一款規定，訊問被告應先告知犯罪嫌疑及所犯所
有罪名。此乃被告在刑事訴訟上應受告知之權利，旨在使被告能充分行使防禦權。故
法院如就起訴效力所及之事實，認為被告所犯罪名有所增加，即應於審判期日或之前
踐行告知之程序。否則，如於辯論終結後，逕行以新增之罪名，論處罪刑，即與上開
規定不合。本件原審僅於審判期日，就檢察官起訴書所指被告觸犯之（修正前）槍砲
彈藥刀械管制條例第七條第二項、第十一條第一項罪名告知被告（見原審卷第六七頁
反面），但原判決則併對被告論以修正前槍砲彈藥刀械管制條例第七條第四項、第十
一條第三項之罪。顯然就起訴書所犯法條欄所載以外之罪名，未對被告踐行告知程序
，使為充分之辯論及防禦，即逕行判決，其審判程序自屬違法。(二)採為判決基礎之證
據資料，必須經過調查程序，而顯出於審判庭，始與直接審理主義相符合，否則其所
踐行之訴訟程序，即屬違背法令。又證物應提示被告令其辨認，為刑事訴訟法第一百
六十四條所明定。原判決就採為判決基礎之扣案槍枝，於審判期日業經調取（見原審
卷第七○頁），惟僅將扣案物品清單提示被告（見原審卷第六八頁），而未提示上開
槍枝，予被告辯論之機會，即據為被告不利之認定，自有應於審判期日調查之證據而
未予調查之違誤。(三)審判筆錄應由審判長簽名，審判長有事故時，由資深陪席法官簽
名，並附記其事由；又審判期日之訴訟程序，專以審判筆錄為證，刑事訴訟法第四十
六條、第四十七條分別規定甚明。核閱原卷，原審審判筆錄載明由審判長陳紀綱、法
官任森銓、法官蕭權閔三人出庭，然既未經該審判長或陪席法官簽名，而僅由書記官
黎珍簽名，復未分別附記該審判長或陪席法官不能簽名之事由，其所踐行之訴訟程序
，難謂非違法。(四)無故持有槍枝或子彈，係屬繼續犯，其前後之持有行為，不容予以
割裂。依原判決之記載，被告係於未經許可，無故持有中共製七‧六二口徑黑星手槍
一把及子彈三十顆中，將之出賣予林進福。則其持有手槍、子彈之低度行為，何以不
能為販賣手槍、子彈之高度行為所吸收，而僅論以販賣手槍、子彈罪﹖又本件起訴書
就被告上開無故持有中共製黑星手槍、子彈後，販賣予林進福之行為，認僅犯未經許
可販賣手槍、彈藥罪嫌。乃原判決未詳實說明其憑據及理由，即遽認被告前揭行為，
除應成立未經許可，販賣手槍、彈藥罪外，另應成立未經許可，無故持有手槍、彈藥
罪，要屬理由不備。(五)原判決既謂被告在台中市第一廣場三樓某玩具店，購得玩具手
槍零組件乙批後，自行組裝成可發射金屬或子彈具有殺傷力之如原判決附表編號３、
４所載改造玩具手槍各一支。則何以不能成立未經許可，製造可發射金屬、子彈具有
殺傷力之槍枝罪責﹖原審未詳加說明，亦屬理由不備。以上或為上訴意旨所指摘，或
為本院得依職權調查之事項。上訴人等上訴意旨指摘原判決不當，非無理由，應認有
發回更審之原因。又台灣屏東地方法院檢察署移送併辦部分（八十七年度偵字第四八
八四、五八九○號），案經發回，應併注意，附此明。
據上論結，應依刑事訴訟法第三百九十七條、第四百零一條，判決如主文。
中      華      民      國    八十九    年      五      月     十八     日
                              最高法院刑事第八庭
                                  審判長法官  吳  雄  銘
                                        法官  池  啟  明
                                        法官  石  木  欽
                                        法官  郭  毓  洲
                                        法官  吳  三  龍
      右正本證明與原本無異
                                              書  記  官
中      華      民      國    八十九    年      五      月    二十五    日
                                                                      Ｚ


司法院資訊處製作；財團法人民間司法改革基金會備份。
